ACORDAO-COMPLETO-2460899

ACÓRDÃO 1353/2022 ATA 8/2022 - SEGUNDA CÂMARA

VISTOS, relatados e discutidos estes autos de Tomada de Contas Especial instaurada em desfavor de Fernanda Maria Marinho de Medeiros Loureiro e outros, em razão da impugnação total de despesas do Convênio CV-0754/2009, celebrado com o município de Emas/PB, tendo por objeto incentivar o turismo por meio do apoio à realização do projeto intitulado "João Pedro de Emas";
ACORDAM os Ministros do Tribunal de Contas da União, reunidos em Sessão de 2ª Câmara, diante das razões expostas pelo Relator, com fundamento nos arts. 1º, inciso I; 12, § 3º; 16, inciso III, alíneas "b" e "c"; 19; 23, inciso III; 28, inciso II; e 57 da Lei 8.443/92, c/c os arts. 209, 210 e 214, inciso III, alínea "a"; e 267 do Regimento Interno do Tribunal, em:
9.1. rejeitar as alegações de defesa da Sra. Fernanda Maria Marinho de Medeiros Loureiro (CPF XXX.798.914-XX) , exprefeita de Emas/PB, período de gestão: 2009-2012, e do Sr. Francisco Marques Silveira (CPF XXX.849.918-XX) ;
9.2. considerar revéis a empresa Xoxoteando Produções Artísticas Ltda. (CNPJ 07.408.508/0001-72) , o Sr. Francisco de Assis Paulo Marques (CPF 007.587.324­90) e a Sra. Maria Irene Paulo Marques (CPF 054.325.184­57) ;
9.3. julgar irregulares, nos termos dos arts. 1º, inciso I, 16, inciso III, alíneas "b" e "c", da Lei 8.443/1992 c/c os arts. 19 e 23, inciso III, da mesma Lei, e com arts. 1º, inciso I, 209, incisos II e III, 210 e 214, inciso III, do Regimento Interno/TCU, as contas da Sra. Fernanda Maria Marinho de Medeiros Loureiro (CPF XXX.798.914-XX) , exprefeita municipal de Emas/PB, período de gestão: 2009-2012; da empresa Xoxoteando Produções Artísticas Ltda. (CNPJ 07.408.508/0001-72) ; dos Srs. Francisco de Assis Paulo Marques (CPF 007.587.324­90) e Francisco Marques Silveira (CPF XXX.849.918-XX) e da Sra. Maria Irene Paulo Marques (CPF 054.325.184­57) , condenando-os ao pagamento das importâncias a seguir especificadas, atualizadas monetariamente e acrescidas dos juros de mora, calculados a partir da data discriminada até a data da efetiva quitação do débito, fixando-lhes o prazo de 15 (quinze) dias, para que comprovem, perante o Tribunal, o recolhimento das referidas quantias aos cofres do Tesouro Nacional, nos termos do art. 23, inciso III, alínea "a", da citada lei:
a) Parcela de responsabilidade solidária da Sra. Fernanda Maria Marinho de Medeiros Loureiro (CPF XXX.798.914-XX) , da empresa Xoxoteando Produções Artísticas Ltda. (CNPJ 07.408.508/0001-72) ; dos Srs. Francisco de Assis Paulo Marques (CPF 007.587.324­90) e Francisco Marques Silveira (CPF XXX.849.918-XX) , e da Sra. Maria Irene Paulo Marques (CPF 054.325.184­57) :
	VALOR ORIGINAL (R$) 
	DATA DA OCORRÊNCIA

	180.000,00
	21/9/2009

b) Parcela de responsabilidade individual da Sra. Fernanda Maria Marinho de Medeiros Loureiro (CPF XXX.798.914-XX) 
	VALOR ORIGINAL (R$) 
	DATA DA OCORRÊNCIA

	20.000,00
	21/9/2009

9.4. aplicar à Sra. Fernanda Maria Marinho de Medeiros Loureiro (CPF XXX.798.914-XX) , exprefeita de Emas/PB, período de gestão: 2009-2012, a multa prevista no art. 57 da Lei 8.443/1992 no valor de R$ 40.000,00 (quarenta mil reais) , fixando-lhe o prazo de 15 (quinze) dias, a contar da notificação, para que comprove, perante o Tribunal, o recolhimento da dívida ao Tesouro Nacional, atualizada monetariamente, a contar da data deste Acórdão até o dia o efetivo recolhimento, caso não seja paga no prazo ora fixado, na forma da legislação em vigor;
9.5. aplicar, individualmente, à empresa Xoxoteando Produções Artísticas Ltda. (CNPJ 07.408.508/0001-72) , aos Srs. Francisco de Assis Paulo Marques (CPF 007.587.324­90) e Francisco Marques Silveira (CPF XXX.849.918-XX) , e à Sra. Maria Irene Paulo Marques (CPF 054.325.184­57) , exprefeita de Emas/PB, período de gestão: 2009-2012, a multa prevista no art. 57 da Lei 8.443/1992 no valor de R$ 35.000,00 (trinta e cinco mil reais) , fixando-lhes o prazo de 15 (quinze) dias, a contar da notificação, para que comprovem, perante o Tribunal, o recolhimento da dívida ao Tesouro Nacional, atualizada monetariamente a contar da data deste Acórdão até o dia o efetivo recolhimento, caso não seja paga no prazo ora fixado, na forma da legislação em vigor
9.6. autorizar, desde logo, nos termos dos arts. 26 e 28, inciso II, da Lei 8.443/1992:
9.6.1. o pagamento das dívidas em até 36 (trinta e seis) parcelas mensais e consecutivas, se solicitado pelos responsáveis, fixando-se o vencimento da primeira em 15 (quinze) dias, a contar do recebimento da notificação, e o das demais a cada 30 (trinta) dias, devendo incidir sobre cada uma delas os encargos legais devidos, na forma prevista na legislação em vigor, sem prejuízo ao vencimento antecipado do saldo devedor em caso de não comprovação do recolhimento de qualquer parcela, conforme prevê o art. 217, § 2º, do Regimento Interno deste Tribunal;
9.6.2. a cobrança judicial das dívidas, caso não atendida a notificação;
9.7. dar ciência desta deliberação aos responsáveis, ao Ministério do Turismo e ao Procurador-Chefe da Procuradoria da República no Estado da Paraíba para as providências que entender cabíveis.

Tomada de Contas Especial (TCE) instaurado pelo Ministério do Turismo (MTur), em razão da impugnação total de despesas do Convênio CV-0754/2009 (Siafi/Siconv 704211/2009) (peça 2, p. 37-54), celebrado com o município de Emas/PB, tendo por objeto incentivar o turismo por meio do apoio à realização do projeto intitulado "João Pedro de Emas", conforme o Plano de Trabalho

Segunda Câmara

Prefeitura Municipal de Emas - PB.

3. Interessados/Responsáveis:
3.1. Interessado: Ministério do Turismo (05.457.283/0001-19).
3.2. Responsáveis: Fernanda Maria Marinho de Medeiros Loureiro (XXX.798.914-XX); Francisco Marques Silveira (XXX.849.918-XX); Francisco de Assis Paulo Marques (XXX.587.324-XX); Maria Irene Paulo Marques (XXX.325.184-XX); Vieberton da Silva Feitosa - ME (09.565.396/0001-99); Xoxoteando Produções Artísticas Ltda. - ME (07.408.508/0001-72).

13.1. Ministros presentes: Bruno Dantas (Presidente), Augusto Nardes, Aroldo Cedraz (Relator) e Antonio Anastasia.
13.2. Ministros-Substitutos presentes: Marcos Bemquerer Costa e André Luís de Carvalho.

AROLDO CEDRAZ

Transcrevo, a seguir, a instrução da unidade técnica à peça 96, que contou com a anuência do corpo diretivo da SecexTCE (peças 97 e 98) e do Ministério Público junto ao TCU (peça 99) :
"INTRODUÇÃO
1.	Trata-se de processo de Tomada de Contas Especial (TCE) instaurado pelo Ministério do Turismo (MTur) , em razão da impugnação total de despesas do Convênio CV-0754/2009 (Siafi/Siconv 704211/2009) (peça 2, p. 37-54) , celebrado com o município de Emas/PB, tendo por objeto incentivar o turismo por meio do apoio à realização do projeto intitulado "João Pedro de Emas", conforme o Plano de Trabalho (peça 2, p. 11-13) .
HISTÓRICO 
2.	Conforme disposto na Cláusula Quinta do Termo de Convênio CV-0754/2009 (peça 2, p. 43) , foi previsto para execução da avença o valor de R$ 210.001,00; cabendo ao concedente destinar a importância de R$ 200.000,00 e ao convenente a contrapartida de R$ 10.001,00.
3. 	Os recursos federais foram repassados em uma única parcela, liberada mediante a Ordem Bancárias 2009OB801403, de 21/9/2009, no valor de R$ 200.000,00 (peça 2, p. 56) . Não há informação nos autos da data do crédito na conta específica do convênio.
4.	O ajuste vigeu no período de 23/7/2009 a 21/11/2009 (peça 2, p. 139) e previa o prazo máximo de trinta dias, após o término da vigência do convênio ou do último pagamento efetuado, quando este ocorrer em data anterior ao encerramento da vigência (arts. 56 a 60 da Portaria Interministerial 127/2008) , para a apresentação da prestação de contas, conforme Cláusula Décima Segunda do convênio em tela (peça 2, p. 49) . No ajuste em exame, o prazo para a apresentação da prestação de contas final expirou em 21/12/2009. 
5	Em 20/10/2009, mediante o Ofício 178/2009 (peça 2, p. 62) , a Sr.ª Fernanda Maria Marinho de Medeiros Loureiro apresentou a prestação de contas do convênio em tela, cuja análise foi realizada por meio do Parecer de Análise de Prestação de Contas - Parte Técnica 522/2010 (peça 2, p. 63-71) , no qual apontou, em síntese, as seguintes ocorrências (ver descrição detalhada no item III - ANÁLISE TÉCNICA - peça 2, p. 67-69) :
a) ausência de documentos referentes à contratação dos shows com as bandas: Matéia do Forró, apresentação em 24/7/2009; Ton Oliveira, em 24/7/2009; Arreio de Ouro, em 24/7/2009; Pinto do Acordeon, em 24/7/2009; Telengo Tengo, em 26/7/2009; Sacudido, em 25/7/2009; Mulher Chorona, em 25/7/2009; e Flor da Pele, em 25/7/2009;
b) ausência de documentação comprobatória de divulgação na mídia (rádio e televisão) da programação do evento.
5.1	No mérito, a citada nota técnica concluiu, no tocante à parte técnica, que a prestação de contas se encontrava passível de ser aprovada desde que atendidos os requisitos retros. 
6.	Em seguida, a responsável foi notificada do parecer supra, por meio do Oficio 2149/2010/CGMC/SNPTur/MTur, de 16/8/2010 (peça 2, p. 72-81) . A responsável encaminhou documentação complementar (peça 2, p. 82-83) , cuja análise consta da Nota Técnica de Reanálise 226/2014 (peça 2, p. 84-92) . Nela, resta demonstrado que não foram apresentados os documentos citados no item 5 desta instrução, o que levou a proposição de nova diligência, ante a impossibilidade de emissão de parecer técnico conclusivo a respeito do cumprimento do objeto do convênio (v. item IV - RESULTADO DA ANÁLISE DA PRESTAÇÃO DE CONTAS da referida nota técnica - peça 2, p. 92) . A responsável tomou conhecimento da referida nota técnica (peça 2, p. 93-94) . Mas, manteve-se silente.
7.	Em 17/7/2014, o MTur efetuou a reanálise financeira, por meio da Nota Técnica de 386/2014 (peça 2, p. 98-101) , no qual concluiu pela reprovação das contas tanto no tocante à execução física (ausência de documentação comprobatória da execução do objeto do convênio - nos termos da Nota Técnica de Reanálise 226/2014 - peça 2, p. 84-92) , quanto em relação à execução financeira (contratação por inexigibilidade de bandas sem apresentar o contrato de exclusividade dos artistas com os empresários contratado, registrado em cartório - art. 25, inciso III, da Lei 8.666/1993; e contratação de bandas utilizando a modalidade de licitação convite, quando a legislação exige pregão - §1° do art. 49 da Portaria Interministerial 127/2008 - nos termos da Nota Técnica de 386/2014 - peça 2, p. 98101) . 
8.	Em decorrência, foi emitido o Relatório do Tomador de Contas Especial/Relatório de TCE 644/2014 (peça 1, p. 119-123) , que concluiu pela existência de danos ao erário no valor de R$ 200.000,00, sob a responsabilidade da ex-prefeita Sr.ª. Fernanda Maria Marinho de Medeiros Loureiro, em razão de irregularidades na execução física e financeira (ver detalhes no item 7 desta instrução) , segundo concluiu a Nota Técnica de Reanálise Financeira 386/2014 (peça 2, p. 98-101) .
9.	Em 2/7/2015, a Controladoria-Geral da União (CGU) expediu o Relatório de Auditoria 1324/2015, nos mesmos termos do tomador de contas (peça 2, p. 143-146) .
10.	No âmbito desta Corte de Contas, a primeira análise foi realizada mediante a instrução constante à peça 5, na qual se concluiu pela citação do Sr.ª. Fernanda Maria Marinho de Medeiros Loureiro, em face da impugnação total das despesas realizadas com recursos do convênio, em razão de diversas irregularidades na execução física e financeira dessa avença, conforme consubstanciado na Nota Técnica de Reanálise 226/2014 (peça 2, p. 84-92) e na Nota Técnica de Reanálise Financeira 386/2014 (peça 2, p. 98-101) .
11.	A Unidade Técnica concordou com a proposta supra (peça 6) . A citação foi realizada por meio do expediente inserido à peça 7. O responsável tomou ciência em 11/8/2016 (peça 8) , tendo apresentado, por meio de seu procurador devidamente constituído (peça 10) , as alegações de defesa (peça 9) , cuja análise foi efetuada nos termos da instrução constante à peça 12, com proposta de julgamento pela irregularidade das contas e penalização da responsável. A Unidade Técnica concordou com a proposta e submeteu os autos ao julgamento desta Corte (peças 13 e 14) .
12.	O Ministério Público concordou, a princípio, com as conclusões desta Secex. No entanto, ressaltou que a empresa contratada não foi incluída na relação processual, ao arrepio da jurisprudência da Casa (v.g. Acórdão 8622/2016-TCU-Segunda Câmara, da relatoria do Ministro Raimundo Carrero; 6530/2016 - 1ª Câmara, da relatoria do Ministro Bruno Dantas; e 6343/2016 - 1ª Câmara, da relatoria do Ministro Walton Alencar Rodrigues) . 
12.1.	Acrescenta que, quando o processo se encontrava naquele Parquet, foi juntado aos autos cópia dos autos pelos quais o Tribunal de Contas do Estado da Paraíba (TCE/PB) apreciou a inexigibilidade de licitação ora em epígrafe (peça 16) , julgando as contas da responsável regulares com ressalvas mediante Acórdão AC-TC-02227/16 (peça 15, p. 3-6) . Acerca disso, ressalta o Procurador que a jurisprudência desta Casa é "assente ao sublinhar a independência entre suas decisões e a de cortes subnacionais, conforme se depreende a partir do Voto condutor do Acórdão 660/2016-TCU-Segunda Câmara (Rel. Min. Marcos Bemquerer) .
12.2.	Em razão disso, opinou pela devolução dos autos à esta Secretaria, a fim de que se promovesse a citação da empresa contratada para que, querendo, apresente alegações de defesa.
13.	O Ministro Relator acolheu a proposta do Ministério Público, conforme Despacho inserido à peça 21. 
14.	Em cumprimento ao Despacho do Ministro Relator, identificam-se, de início, as empresas que receberam recursos oriundos do convênio em questão. 	Nessa baila, a Secretaria de Controle Externo de Tomada no Estado da Paraíba elaborou a instrução à peça 35, onde se propôs: 
I) 				desconsiderar, com fulcro no art. 50 da Lei 10.406, de 10/1/2002 (Código Civil) , c/c o art. 298 do Regimento Interno/TCU, a personalidade jurídica da empresa Xoxoteando Produções Artísticas Ltda. (CNPJ 07.408.508/0001-72) , para que seu administrador e proprietário de fato, Sr. Francisco de Assis Paulo Marques (CPF 007.587.324­90) , e seus sócios de direito, Francisco Marques Silveira (CPF XXX.849.918-XX) e Maria Irene Paulo Marques (CPF 054.325.184­57) , respondam, solidariamente, pelo dano atribuído à sociedade nos presentes autos;
	II) realizar a citação solidária dos responsáveis, nos seguintes contornos:  
Ato impugnado: Não comprovação da boa e regular aplicação dos recursos públicos federais transferidos por força do Convênio CV-0754/2009 (Siafi/Siconv 704211/2009) (peça 2, p. 37-54) , firmado entre MTur e o município de Emas/PB, tendo por objeto apoiar o turismo no município, por meio do projeto intitulado "João Pedro de Emas", tendo em vista as irregularidades consubstanciadas no Parecer de Análise de Prestação de Contas - Parte Técnica 522/2010 (peça 2, p. 63-71) na Nota Técnica de Reanálise 226/2014 (peça 2, p. 84-92) ,  na Nota Técnica de Reanálise Financeira 386/2014 (peça 2, p. 98-101) e no Oficio na 2149/2010/CGMC/SNPTur/MTur (peça 2, p. 72-79) .
Irregularidades atribuídas à Sr. ª Fernanda Maria Marinho de Medeiros Loureiro, CPF XXX.798.914-XX; empresa Xoxoteando Produções Artísticas Ltda., CNPJ 07.408.508/0001-72; Sr. Francisco de Assis Paulo Marques, CPF 007.587.324­90, sócio de fato; e seus sócios de direito, Francisco Marques Silveira, CPF XXX.849.918-XX, e Maria Irene Paulo Marques, CPF 054.325.184­57:
a) não apresentação de fotografias/filmagens ou matérias de repercussão pós-evento (publicação em jornais, revistas ou reportagens televisivas) referente à apresentação das bandas: Mateia do Forró, Ton Oliveira, Arreio de Ouro, Pinto do Acordeon, Telengo Tengo, Forró Sacudido, Mulher Chorona e Flor da Pele, de forma a comprovar a realização das apresentações artísticas no projeto intitulado "João Pedro de Emas".
b) não comprovação das despesas realizadas com divulgação nos rádios e na mídia televisiva da programação do evento. Ressalte-se que os comprovantes de veiculação no rádio e na TV devem conter a programação prevista e os mapas de veiculação com o valor, o atesto do convenente, a identificação completa com número do CPF do signatário representante da emissora de TV; 
c) não apresentação, no caso de contratação por inexigibilidade de licitação, dos contratos de exclusividade firmados entre as atrações artísticas e as empresas contratadas para realização do evento proposto no convênio, devidamente registrados em cartório; e
Irregularidades atribuídas apenas à ex-gestora, Sr.ª Fernanda Maria Marinho de Medeiros Loureiro (CPF XXX.798.914-XX) :
a) contratação, por meio de carta convite, da empresa Vieberton da Silva Feitosa-ME, quando o § 1° do art. 49 da Portaria Interministerial 127/2008 previa, para a contratação efetuada, a obrigatoriedade da modalidade pregão, nos termos da Lei 10.520/2002; 
b) ausência e/ou apresentação incompleta na prestação de contas dos seguintes documentos:
b.1) formulários de prestação de contas preenchidos conforme modelos no portal do MTur (www.turismo.gov.br) ;
b.2) extrato bancário da conta específica do convênio;
b.3) publicação referente aos procedimentos licitatórios e as inexigibilidades de licitação realizados;
b.4) publicação dos contratos de exclusividade dos empresários para contratação de artistas por meio de inexigibilidade de licitação; e
b.5) documentos comprobatórios das despesas realizadas com recursos do convênio.
Qualificação dos responsáveis solidários e condutas praticadas:
a) Fernanda Maria Marinho de Medeiros Loureiro, CPF XXX.798.914-XX, na condição de exprefeita, período de gestão: 2009-2012 (peça 3) 
Condutas: 
1) 	Realizar a contratação referente aos serviços objeto do convênio em tela, sem atender às exigências legais concernentes à inexigibilidade de licitação (contratou a empresa Xoxoteando Produções Artísticas Ltda. (CNPJ 07.408.508/0001-72) , sem que esta tenha apresentado contratos de exclusividade na forma do art. 25, inciso III, da Lei 8666/93, com a interpretação dada pela jurisprudência do Tribunal de Contas da União, ou outro ajuste com os artistas para a execução do objeto do presente convênio, com firma reconhecida em cartório) , bem como ao processo licitatório regular, quando deveria ter feito regularmente, em obediência à lei das licitações e à Portaria Interministerial 127/2008; e 
2) Deixar de apresentar a documentação comprobatória da boa e regular aplicação dos recursos, conforme descrito no item "ato impugnado", quando deveria ter feito em cumprimento à legislação que trata da matéria e termo convenial;
b) Francisco de Assis Paulo Marques (CPF 007.587.324­90) , na condição de proprietário de fato da empresa Xoxoteando Produções Artísticas Ltda. (CNPJ 07.408.508/0001-72) :
Condutas: 
1) Utilizar-se abusiva e indevidamente da personalidade jurídica da empresa Xoxoteando Produções Artísticas Ltda., ante a constatação de o agente ser o seu proprietário de fato, com o objetivo de disfarçar ou esconder a própria responsabilidade ou evitar a execução de seu patrimônio pessoal diante de atos por ele praticados em nome da referida entidade empresarial; e 
2) Não comprovar o nexo causal financeiro entre os recursos federais recebidos e os serviços prestados pela a empresa Xoxoteando, deixando de apresentar contratos de exclusividade na forma do art. 25, inciso III, da Lei 8666/93, com a interpretação dada pela jurisprudência do Tribunal de Contas da União, ou outro ajuste com os artistas para a execução do objeto do presente convênio, com firma reconhecida em cartório;
c) Francisco Marques Silveira, (CPF XXX.849.918-XX) e Maria Irene Paulo Marques (CPF 054.325.184­57) , na condição formal de sócio e sócia-administradora, respectivamente, da empresa Xoxoteando Produções Artísticas Ltda. (CNPJ 07.408.508/0001-72) :
Condutas: 
1) Ceder o uso da personalidade jurídica da empresa para o Sr. Francisco de Assis Paulo Marques (CPF 007.587.324­90) , caracterizando abuso de direito e desvio de finalidade; 
2) auferir remuneração por meio da empresa Xoxoteando Produções Artísticas Ltda. (CNPJ 07.408.508/0001-72) para promover os shows do evento, concorrendo para a lesão ao erário, sem apresentar elementos suficientes para comprovar as atividades desempenhadas por ela no evento, ainda na fase de liquidação, e 
3)  não comprovar o nexo causal financeiro entre os recursos federais e os serviços prestados 	pela empresa Xoxoteando, deixando de apresentar diversos documentos imprescindíveis a esse fim, como por exemplo: 3.1) contratos de exclusividade na forma do art. 25, inciso III, da Lei 8666/93, com a interpretação dada pela jurisprudência do Tribunal de Contas da União, ou outro ajuste com os artistas para a execução do objeto do presente convênio, com firma reconhecida em cartório;
d) Xoxoteando Produções Artísticas Ltda. (CNPJ 07.408.508/0001-72) , na condição de empresa contratada para realização do objeto do Convênio CV-0754/2009 (Siafi/Siconv 704211/2009) , contratação de bandas de músicas para o projeto intitulado "João Pedro de Emas", no exercício de 2009.
Dados do débito solidário:
	VALOR ORIGINAL (R$) 
	DATA DA OCORRÊNCIA

	180.000,00
	21/9/2009

Valor atualizado até 8/5/2017: R$ 291.456,00 (peça 33) ;
Dados do débito individual à ex-gestora:
	VALOR ORIGINAL (R$) 
	DATA DA OCORRÊNCIA

	20.000,00
	21/9/2009

Valor atualizado até 8/5/2017: R$ 32.384,00 (peça 34) .
15.		Posteriormente, foi promovida a citação dos responsáveis, nos moldes adiante:
 Sr. Francisco de Assis Paulo Marques: promovida a citação do responsável, conforme delineado adiante:
	Edital
	Data do Edital
	Data de Publicação do Edital
	Observação
	Fim do Prazo para defesa

	22/2018-TCU/Sec-RN (peça 92) 
	23/11/2018
	26/11/2018 (vide publicação no DOU de peça 93) 
	Antes da citação por edital, tentou-se citação pessoal via postal, no endereço do responsável obtido a partir de pesquisa no sistema CPF da Receita Federal e de outras bases de dados oficiais disponíveis ao TCU (peças 51, 59, 68, 77, 81, 84, 89, 91 e 94) .
	11/12/2018

 Sra. Maria Irene Paulo Marques: promovida a citação do responsável, conforme descrito a seguir:
	Edital
	Data do Edital
	Data de Publicação do Edital
	Observação
	Fim do Prazo para defesa

	20/2018-TCU/Sec-RN (peça 88) 
	30/10/2018
	7/11/2018 (vide publicação no DOU de peça 90) 
	Antes da citação por edital, tentou-se citação pessoal via postal, no endereço do responsável obtido a partir de pesquisa no sistema CPF da Receita Federal e de outras bases de dados oficiais disponíveis ao TCU (peças 52, 58, 69, 76, 83 e 86) .
	22/11/2018

 Francisco Marques Silveira: promovida a citação do responsável, conforme delineado adiante:
	Ofício
	Data do ofício
	Data de Recebimento do Ofício
	Nome do Recebedor do Ofício
	Observação
	Fim do Prazo para defesa

	Ofício 0726/2018-SEC-RN (peça 71) 
	25/7/2018
	2/8/2018 (vide AR de peça 73) 
	Francione P. Marques
	Ofício recebido no endereço da entidade, conforme pesquisa de endereço no sistema do Tribunal Superior Eleitoral (peça 67, p. 2) .
	17/8/2018

 Fernanda Maria Marinho de Medeiros Loureiro, promovida a citação do responsável, conforme delineado adiante:
	Ofício
	Data do ofício
	Data de Recebimento do Ofício
	Nome do Recebedor do Ofício
	Observação
	Fim do Prazo para defesa

	Ofício 1103/2017-SEC-RN (peça 50) 
	9/11/2017
	24/11/2017 (vide AR de peça 60) 
	Francineide Feitosa da Silva
	Ofício recebido no endereço da entidade, conforme pesquisa de endereço no sistema CPF da Receita Federal (peça 45) .
	11/12/2017

 empresa Xoxoteando Produções Artísticas Ltda: promovida a citação do responsável pela empresa, no endereço dessa sociedade comercial, conforme delineado adiante:
	Ofício
	Data do ofício
	Data de Recebimento do Ofício
	Nome do Recebedor do Ofício
	Observação
	Fim do Prazo para defesa

	Ofício 1106/2017-SEC-RN (peça 53) 
	9/11/2017
	22/11/2017 (vide AR de peça 61) 
	Francione Paulo
	Ofício recebido no endereço da entidade, conforme pesquisa de endereço no sistema CPF da Receita Federal (peça 46) .
	7/12/2017

16.	A Sra. Fernanda Maria Marinho de Medeiros Loureiro	 trouxe aos autos as alegações de defesa de peça 66.  Ademais, o Sr. Francisco Marques Silveira, trouxe, à peça 82, alegações de defesa.
17.	O Sr. Francisco de Assis Paulo Marques, a Sra. Maria Irene Paulo Marques e a empresa Xoxoteando Produções Artísticas Ltda, apesar de devidamente notificados, e, transcorrido o prazo regimental fixado, não apresentaram suas alegações de defesa quanto às irregularidades verificadas nos autos, nem efetuaram o recolhimento do débito. 
EXAME TÉCNICO
18.	O exame técnico tratará de analisar as alegações de defesa trazidas pela Sra. Fernanda Maria Marinho de Medeiros Loureiro e pelo Sr. Francisco Marques Silveira, bem como, a revelia dos demais responsáveis, e suas repercussões em relação as irregularidades aqui relatadas. 
Análise das Alegações de defesa da Sra. Fernanda Maria Marinho de Medeiros Loureiro
19.		De plano, ante os argumentos apresentados, devem as alegações de defesa serem rejeitadas, visto que, não elidem a irregularidade apresentada, nem eximem a alegante de sua responsabilidade.   
20.	Passamos à análise das alegações de defesa, acostadas à peça 66.
Argumentos referentes à irregularidade de "Não apresentação de fotografias e filmagens ou matérias de repercussão pós evento de forma a comprovar a realização das apresentações¿ artísticas no projeto intitulado 'João Pedro de Emas'"
21.	Segundo a defesa, a festa "João Pedro do Município de Emas PB", já era tradição, tanto é que a gestora durante o seu primeiro ano de gestão que ocorrerá em 2009, estava realizando a 13º edição do evento de turismo regional da cultura popular nordestina, onde os sites e revistas regionais deram ampla publicidade a realização do evento naquela época. 
22. 	Acrescenta as seguintes publicações em jornais e sites acerca do evento:
	a) a Revista Políticas e Negócios deu cobertura ao evento, conforme faz prova pela apresentação da matéria publicada no site www.catingueiraonline.com, acostada à peça 66, p. 2 e p. 15; 
	a) blogs regionais repercutiram o evento, conforme fotos acostadas à peça 66, p. 3 e p. 14.
 
23. 	Por fim, o responsável afirma ter mandado fotos e vídeos em CD anexos da apresentação em sua defesa.
Análise
24.	As alegações de defesa não devem ser acolhidas.
25.	A suposta cobertura ao evento pela Revista Políticas e Negócios não ficou comprovada. Em consulta ao site da internet www.catingueiraonline.com, realizada pela Secex/TCE em 4/9/2019, não se verificou a existência da matéria jornalística.
26.	Ademais, mesmo que se considere, com base na documentação à peça 66, p. 2 e p. 15, que essa matéria é autentica, ela possui baixo poder probatório, para sozinha, provar a realização do evento, visto que é isolada e proveniente de um site pouco conhecido.
27.	As publicações em blogs regionais, conforme fotos acostadas à peça 66, p. 3 e p. 14, mostram apenas a programação do evento, tendo característica de notícia prévia ao evento, não tendo capacidade de provar que o evento ocorreu.
28.	Por fim, as demais fotografias e vídeos que a alegante afirma ter juntado aos autos, não se encontram no processo, nem mesmo no item digitalizável atrelado à peça 66 dos autos.
29.	Desse modo, não foram trazidas imagens ou outros documentos que provem a realização do evento.
Arrazoados relativos à irregularidade de "não comprovação das despesas realizadas com a divulgação nos rádios e na mídia televisiva da programação do evento"
30.	Segundo a ex-gestora, essa irregularidade fora apontada pela equipe técnica de auditoria deste órgão de controle externo da administração pública, entretanto, fora acostada a prestação de contas junto ao Ministério do Turismo, conforme se faz prova pela juntada de cópia das declarações emitidas pelas seguintes emissoras de rádio, à peça 66, p. 17-37: Radio Itatiunga (Patos PB) ; Rádio Espinharas de Patos PB; Rádio Cidade de Piancó PB; Rádio Liberdade de Pombal PB; Rádio Educadora de Conceição PB e Rádio Panaty de Patos PB, além das mídias televisivas veiculada pela TV Paraíba, credenciada pela Rede Globo de Televisão. 
Análise
31.	As alegações de defesa devem ser rejeitadas.
32.	Considerando as falhas nos itens de mídia verificadas no Parecer de Análise de Prestação de Contas - Parte Técnica 522/2010 (peça 2, p. 63-71) , e os documentos trazidos pela defesa à peça 66, p. 17-37, observa-se que esses não são capazes de sanar aquelas, conforme demonstrado na tabela adiante:
	ITEM DO PLANO DE TRABALHO
	FALHA VERIFICADA (PEÇA 2, P. 67-69) 
	SITUAÇÃO APÓS ANÁLISE DE DEFESA

	620 inserções de 60 segundos, distribuídas nas rádios de maior audiência da região, em horários rotativos, por um período de 2 dias, a partir do dia 24 de julho
	SOLICITA-SE: encaminhar mapa de veiculação com a Programação, bem como declaração da empresa prestadora do serviço, com o ATESTO da empresa e o "De Acordo" do Convenente.
	As declarações das empresas prestadoras de serviços e os mapas de veiculação apresentados à peça 66, p. 17-34, apresentam atesto por assinaturas de funcionários não identificados (constam apenas rubricas) . Ademais, alguns desses documentos não apresentam o "de acordo" da prefeitura, ou apresentam "de acordo" sem identificação legível do signatário. Desse modo, não há como acolher esses documentos como válidos para provar a prestação do serviço. 

	Mídia televisa: itens 10 a 21 do plano de trabalho. 
	Foi verificado pelo VT apresentado que a inserção na TV foi de 15 segundos e não de 30, conforme previsto no Plano de Trabalho. Assim sendo, solicita-se que a convenente apresente justificativas a respeito do assunto, bem como mapa de veiculação com a programação, bem como declaração da empresa prestadora do serviço, com o ATESTO da empresa e o "De Acordo" do Convenente.
	A declaração da empresa prestadora de serviços e os mapas de veiculação apresentados à peça 66, p. 36-37, apresentam atesto por assinaturas de funcionários não identificados (constam apenas rubricas) . Ademais, esse documento não apresenta o "de acordo" da prefeitura.  Desse modo, não há como acolher esse documento como válido para provar a prestação do serviço. 

Argumentos referentes à irregularidade de "não apresentação, no caso da contratação por inexigibilidade de licitação dos contratos de exclusividade firmados entre as atrações artísticas e as empresas contratadas para a realização do evento"
33.	Segundo a defendente, não ocorreu irregularidade, visto que:
a) teve todas as prestações das contas de sua gestão aprovadas pelo Tribunal de Contas do Estado da Paraíba - TCE/PB, onde fora apreciada a Prestação de Contas Anual (Exercício Financeiro - 2009) , onde a equipe de auditoria examinou vários pontos da gestão, tendo ao final sido levada a julgamento e aprovada às contas da gestora à época, cujo exercício financeiro coincide com o mesmo exercício em que fora realizada o presente procedimento licitatório e a execução da presente despesa; a gestora apresentou certidão e acórdãos de aprovação de suas contas pelo TCE/PB (peça 69, p. 38-45) , inclusive em processo que julgou o procedimento 005/2009;
b) Na decisão do TCU no âmbito do TC Processo 012.662/2014-3, onde foi levado a julgamento em 11.08.2015, o Ex. Gestor do Município de Poloni SP, o Sr.° José Alécio, onde entendeu que em caso de contratação por inexigibilidade de licitação, inexistindo indícios de prejuízos ao erário e estando comprovado que o objeto do conveniado foi executado com os recursos do ajuste, não há que se falar em glosa dos valores repassados, entendendo o órgão de Controle Externo, que tais irregularidades não tenha o condão de contaminar o julgamento das contas, não ensejam débitos, considerando que o responsável executou o objeto do convênio, tanto é que teve APROVADO a execução física do referido convênio, conforme pode se verificar pela análise na cota em anexo;
c) No Processo de Inexigibilidade de Licitação n. 005/2009, houve a contratação de empresa que dispunha de Carta de Exclusividade dos Artistas Escolhidos pela Crítica Popular daquele Município e Região durante o João Pedro de Emas de 2009; 
c.1) Deveras não consta contrato de exclusividade dos artistas, mais sim "cartas de exclusividade", o que pela simples mudança de terminologia, não pode se denotar que a empresa contratada não possuía exclusividade para representar as bandas escolhidas pela crítica popular, e que os referidos contratos foram formalizados à época da execução do objeto do convênio perante a empresa contratada, conforme faz prova pela cópia dos documentos já acostado aos presentes autos, além de que algumas bandas integrantes do evento turístico regional do João Pedro de Emas PB; a representação da banda por empresário foi referendada pelo Acórdão 2070/2011-TCU-Plenário;
c.2) O pressuposto para que o profissional do setor artístico seja contratado, através de inexigibilidade licitatória, é a inviabilidade de se realizar uma escolha mínima e objetiva do serviço almejado, bem como o fato de ser pouco provável que um artista, consagrado pela opinião pública regional, submeta-se a um certame para a sua contratação, o que inviabilizaria sua atividade laboral, dia-a-dia participando de sessões públicas em licitações;
d) a execução físico-financeira seguiu os padrões estabelecidos na legislação (art. 63 da Lei 4.320/1964, art. 93 do Decreto-Lei 200/1967, art. 50, § 3º da Portaria Interministerial 127/2008) ;
e) para a ex-gestora, a legalidade pode até não ter sido observada ao seu pé da letra, contudo, a observância ao princípio da moralidade foi respeitada, já que os recursos foram regularmente aplicados em favor de parte da população; nessa baila, ela invoca a lição do doutrinador Hely Lopes Meirelles, na qual se ensina que além da Lei, o administrador deve observar a Moral. 
Análise
34.	As alegações de defesa não devem ser acolhidas, conforme relataremos adiante.
Em relação à contratação de bandas para a realização de shows por meio de inexigibilidade de licitação, o Acórdão 96/2008-TCU-Plenário, Sessão de 30/1/2008, prolatado em feito relatado pelo Exmo. Ministro Benjamim Zymler, determinou ao Ministério do Turismo, dentre outras, a obrigatoriedade de adoção de algumas providências a serem tomadas pela Convenente na execução de Convênio com recursos federais, as quais deveriam ser comprovadas quando da prestação de contas, sob pena de glosa dos valores envolvidos:
9.5.1. quando da contratação de artistas consagrados, enquadrados na hipótese de inexigibilidade prevista no inciso III do art. 25 da Lei nº 8.666/1992, por meio de intermediários ou representantes:
9.5.1.1. deve ser apresentada cópia do contrato de exclusividade dos artistas com o empresário contratado, registrado em cartório. Deve ser ressaltado que o contrato de exclusividade difere da autorização que confere exclusividade apenas para os dias correspondentes à apresentação dos artistas e que é restrita à localidade do evento;
9.5.1.2. o contrato deve ser publicado no Diário Oficial da União, no prazo de cinco dias, previsto no art. 26 da Lei de Licitações e Contratos Administrativos, sob pena de glosa dos valores envolvidos.
Posteriormente, a jurisprudência dessa Corte de Contas sobre o tema evoluiu, e no Acórdão 1435/2017-TCU-Plenário, Sessão de 5/7/2017, proferido em processo de Consulta relatado pelo Exmo. Ministro Vital do Rêgo (com Voto de Revisor do Exmo. Ministro Augusto Sherman) , o TCU respondeu ao Ministério do Turismo o seguinte:
9.2.1. a apresentação apenas de autorização/atesto/carta de exclusividade que confere exclusividade ao empresário do artista somente para o (s) dia (s) correspondente (s) à apresentação deste, sendo ainda restrita à localidade do evento, não atende aos pressupostos do art. 25, inciso III, da Lei 8.666/1993, representando impropriedade na execução do convênio;
9.2.2. do mesmo modo, contrariam o sobredito dispositivo legal as situações de contrato de exclusividade - entre o artista/banda e o empresário - apresentado sem registro em cartório, bem como de não apresentação, pelo convenente, do próprio contrato de exclusividade;
9.2.3. tais situações, no entanto, podem não ensejar, por si sós, o julgamento pela irregularidade das contas tampouco a condenação em débito do (s) responsável (is) , a partir das circunstâncias inerentes a cada caso concreto, uma vez que a existência de dano aos cofres públicos, a ser comprovada mediante instauração da devida tomada de contas especial, tende a se evidenciar em cada caso, entre outras questões, quando:
9.2.3.1. houver indícios de inexecução do evento objeto do convênio; ou
9.2.3.2. não for possível comprovar o nexo de causalidade, ou seja, que os pagamentos tenham sido recebidos pelo artista ou por seu representante devidamente habilitado, seja detentor de contrato de exclusividade, portador de instrumento de procuração ou carta de exclusividade, devidamente registrados em cartório.
Desse julgado, extrai-se o entendimento de que o pressuposto é que a inexigibilidade se aplica somente a artista ou banda e não a produtora de eventos e, portanto:
a)	 A contratação de artistas, via intermediário, por inexigibilidade de licitação, baseada em exclusividade, deve ser feita mediante a apresentação de Contrato de Exclusividade; 
b) Não são contratos de exclusividade considerados legalmente válidos para fins de contratação de intermediários de artistas por inexigibilidade, a serem pagos com recursos federais, os documentos: i. restritos ao dia do evento; ii. restritos à localidade do evento; iii. não registrados em cartório;  
c) A não apresentação do contrato de exclusividade pela entidade convenente, ou a apresentação de contrato não considerado válido, configura burla ao art. 25, inciso III, da Lei 8.666/1993;
d) Em caso de ocorrência no disposto na alínea "c" (contratação indevida de intermediário de artistas por inexigibilidade) , para se considerar que há uma segunda irregularidade, de não comprovação da boa e regular utilização de recursos, causadora de danos ao Erário, deverá se verificar a ocorrência de uma dessas duas situações: i. inexecução física; ou ii. ausência de comprovação de nexo causal entre os recursos do convênio e pagamentos aos artistas (entenda-se como nexo causal, o pagamento ao artista, ao representante legal da banda, ou ao intermediário exclusivo legalmente constituído) .
Nota-se que a defesa não acostou aos autos Contatos de Exclusividade (nem carta de exclusividade) capazes de alterar o entendimento até aqui esposado. Restam os documentos de peça 95, que já haviam sido lançados no Siconv na época da celebração do ajuste.
Em relação ao argumento de que o TCE/PB aprovou as contas da gestora, inclusive a do procedimento nº 005/2009, deve-se mencionar que o TCU não está vinculado às decisões de cortes de contas estaduais, e que a decisão do TCE/PB demonstra apenas a visão do TCE/PB sobre o tema, visão essa não compartilhada pelo TCU.
A decisão do TCU no âmbito do TC Processo 012.662/2014-3 não serve de parâmetro para o presente processo, pois naquele não se verificou a ocorrência de danos ao erário e, nesse, o dano ocorreu, visto que, se verifica, conforme as linhas anteriores, que a execução física não foi comprovada.
As cartas de exclusividade trazidos pela entidade convenente (peça 95) não são contratos de exclusividade considerados legalmente válidos para fins de contratação de intermediários de artistas por inexigibilidade, a serem pagos com recursos federais, os documentos: i. restritos ao dia do evento; ii. restritos à localidade do evento; iii. não registrados em cartório; iv. não publicados no diário oficial, 
Logo, essas cartas não podem ser aceitas como hábeis a permitir a contratação dos intermediários de artistas.
Ademais, Acórdão 2070/2011-TCU-Plenário não se amolda ao caso vertente. Aquele trata de casos em que a contratação foi feita pelo empresário da banda, e neste a empresa contratada não era empresária dos artistas.
Quanto a alegação de que o convênio foi executado adequadamente nas partes física e financeira, reputa-se que não é procedente. Nas linhas anteriores, verificou-se a não comprovação da execução física. Outrossim, não foi comprovado o pagamento de cachês às bandas pela empresa intermediária, de modo que parte da execução financeira não está provada.
Desse modo, tendo em vista as constatações consignadas na instrução de peça 35 e nas linhas anteriores desta peça instrutiva (inclusive no parágrafo 14) , que indicam a ocorrência de irregularidade causadora de danos ao erário ocasionada pela responsável, e não havendo nos autos elementos que possam atestar a sua boa-fé, devem as contas dessa responsável serem julgadas irregulares, sendo ela condenada ao débito descrito no item 14 supra, com fulcro nos termos dos artigos 1º, inciso I, 16, inciso III, alínea "c", e 19, caput, da Lei nº 8.443/1992, com aplicação individual de multa proporcional ao débito, fundamentada no art. 57 da Lei 8.443/1992.
Análise das Alegações de defesa do Sr. Francisco Marques Silveira 
46.	Ante os argumentos apresentados, devem as alegações de defesa serem rejeitadas, visto que, não elidem a irregularidade apresentada, nem eximem a alegante de sua responsabilidade.   
47.	Passamos à análise das alegações de defesa, acostadas à peça 82.
Argumentos referentes à ausência de responsabilidade do alegante.
48.	Conforme a defesa, o Sr. Francisco Marques Silveira não teve nenhuma responsabilidade sobre os atos que ocasionaram as irregularidades. O responsável pelas falhas seria o Sr. Francisco de Assis Paulo Marques, gestor da empresa e responsável pela execução do contrato.
49.	Acrescenta que o Sr. Francisco Marques Silveira não era sócio administrador da empresa Xoxoteando Produções Artísticas, de modo que não pode ser responsabilizado por falhas na gestão dessa empresa.
50.	Outrossim, indica que a apresentação de fotos, vídeos entre outros do evento objeto do convênio são obrigações de exclusiva responsabilidade do gestor que ordenou as despesas do convênio. Já em relação aos contratos de exclusividade, igualmente, cabe ao setor público verificar a adequação da contratação, no caso em tela houve processo de inexigibilidade de licitação, com pareceres jurídicos da prefeitura e não houve participação do sócio em nenhum dos atos.
Análise
51.	Os argumentos não são procedentes. 
52.	O defendente busca se eximir da responsabilidade pelas falhas, atribuindo a responsabilidade ao senhor Francisco de Assis Paulo Marques e a servidores da prefeitura municipal de Emas/PB. Não se dúvida da responsabilidade desses, contudo, não se pode eximir o Sr. Francisco Marques Silveira da sua responsabilidade sobre a falha.
53.	Seguem abaixo trechos transcritos da instrução de peça 35 que indicam a participação do Sr.  Francisco Marques Silveira em grupo de pessoas que usou a empresa Xoxoteando Produções Artísticas Ltda para fraudar licitações e receber valores públicos indevidamente
17.	Em manifestação recente nos autos do TC Processo 025.123/2014-9, que trata de TCE instaurada em razão de irregularidades na execução física e financeira dos recursos repassados àquele município por força do Convênio 919/2008 (Siafi 632139) , que teve por objeto o incentivo ao turismo mediante o apoio à realização do projeto intitulado "Festejos Juninos 2008", realizado nos dias 27, 28 e 29/6/2008 no município de Curral Velho/PB, o Tribunal decidiu, por meio do Acórdão 2192/2017-TCU-Segunda Câmara, da relatoria de José Múcio Monteiro, o seguinte:
8.1. desconsiderar a personalidade jurídica da empresa Xoxoteando Produções Artísticas Ltda., para que seu administrador e proprietário de fato, Francisco de Assis Paulo Marques, e seus sócios de direito, Francisco Marques Silveira e Maria Irene Paulo Marques, respondam, solidariamente, pelo dano atribuído à sociedade nos presentes autos;
8.2. autorizar a citação solidária de Luiz Alves Barbosa, Francisco de Assis Paulo Marques, Francisco Marques Silveira, Maria Irene Paulo Marques e Xoxoteando Produções Artísticas Ltda. pelo débito indicado na instrução da unidade técnica;
18.	Entende-se que esse entendimento deve ser aplicado neste processo, porquanto se tratar de investigação de situações análogas (p. ex. inexigibilidade indevida de licitação) .  Neste momento, é oportuno citar os considerandos que embasaram essa deliberação, in verbis: 
Considerando que o pagamento feito pela Prefeitura Municipal de Curral Velho/PB à empresa Xoxoteando Produções Artísticas Ltda. foi efetivamente sacado por Francisco de Assis Paulo Marques; 
Considerando que, apesar de o quadro societário da empresa ser formalmente composto por Francisco Marques Silveira (sócio) e Maria Irene Paulo Marques (sócia-administradora) , respectivamente pai e irmã de Francisco de Assis Paulo Marques, é este último o verdadeiro proprietário da empresa conforme apurado pelo MPF nos autos da Ação de Improbidade 0000663-39.2013.4.05.8205; 
Considerando que a empresa Xoxoteando Ltda., no período de 2005 a 2013, participou de 217 licitações em municípios paraibanos, tendo vencido 145 certames, e recebido dos cofres públicos a soma de R$ 12.500.331,50, embora possua capital social de apenas R$ 20.000,00, demonstrando incompatibilidade com as atividades desenvolvidas no período; 
Considerando que as declarações de informações econômico-fiscais apresentadas pela empresa à Receita Federal do Brasil, no período de 2005 a 2009, não indicam nenhum tipo de renda; 
Considerando que essas informações revelam a intenção de os administradores ocultarem o patrimônio advindo das atividades empresariais, com o fim de evitar a reparação de lesões a direitos de outrem, configurando o abuso da personalidade jurídica da empresa; 
Considerando os vários indícios de irregularidades nos procedimentos de contratação sem licitação da empresa pela Prefeitura Municipal de Curral Velho/PB. 
19. 			Também, igualmente oportuno, fazer o relato dos fatos que respaldaram essas considerações. Para tanto, aproveita-se das informações constantes no item 27 da instrução constante à peça 26 do TC Processo 025.123/2014-9 I, relativas a desconsideração da personalidade jurídica. 
20.		Partindo da informação constante na instrução à peça 26 do TC Processo 025.123/2014-9, verificouse que o beneficiário dos recursos do Convênio 919/2008 (Siafi 632139) , examinado no aludido processo, foi o Sr. Francisco de Assis Paulo Marques (CPF XXX.587.324-XX) .
 (...) 
22.	No âmbito do TC Processo 011.454/2014-8, o Ministério Público Federal na Paraíba-MPF-PB, atendendo diligência do TCU, forneceu, por intermédio do Ofício 681/2015/MPF/PRM/Patos/PB, de 16/7/2015, cópias de processos em que a empresa Xoxoteando Ltda. figura como parte, documentos esses que foram autuados como peças 30 a 41 daqueles autos. Tais documentos também foram juntados ao TC Processo 025.123/2014-9 às peças 15 a 17.
23.	Da mesma forma, junta-se a estes autos a citada documentação às peças 25 a 27 (que correspondem às peças 30, 31 e 36 do TC Processo 011.454/2014-8 e 15, 16 e 17 do TC Processo 025.123/2014-9) .
24.	Na Manifestação 277/2015- MPF/PRM-PATOS/PB (peça 25, p. 151-186) , apresentada como aditamento da petição inicial nos autos da Ação de Improbidade 0000663-39.2013.4.05.8205, o MPF apontou o Sr. Francisco de Assis Paulo Marques como o verdadeiro proprietário da empresa. Acusa que o Sr. Francisco Marques Silveira e Sra. Maria Irene Paulo Marques, constam apenas formalmente como sócios da empresa, e são pai e irmã, respectivamente, do Sr. Francisco de Assis Paulo Marques.
25.	Conforme o citado documento, a Sra. Maria Irene teria confirmado que a propriedade da empresa era do Sr. Francisco de Assis e que apenas realizava serviços auxiliares como atender telefones e pagar contas, em depoimento gravado em mídia juntada ao processo judicial (Termo de Declarações à peça 25, p. 155) . 	
 (...) 
27.	O Sr. Francisco de Assis Paulo Marques revela, em depoimentos prestados em 18/3/2014, que é o efetivo administrador da empresa Xoxoteando (peça 25, p. 118 e 121) . Em datas anteriores também fizera a mesma afirmação em depoimentos: 11/2/2014 (p. 123) , 6/8/2013 (p. 124) e 4/12/2012 (p. 126) . Nesta última data, declarou que tinha procuração dos sócios da Xoxoteando, sendo quem ficava a frente da empresa. 
28.	O Sr. Francisco Silveira confessou que a real administração da empresa era do seu filho, Francisco de Assis. (peça 25, p. 117) .
29.	Constam duas procurações emitidas pela Xoxoteando nas datas de 7/5/2005 (peça 27, p. 910) e 8/8/2007 (peça 27, p. 7-8) , conferindo amplos poderes de administração ao Sr. Francisco de Assis Paulo Marques. 
30.	Portanto, verifica-se que desde o início das atividades da empresa, aberta em 2/6/2005, conforme cadastro da Receita Federal, o Sr. Francisco de Assis já era o seu administrador. Este fato corrobora a tese de que é o real proprietário da empresa.
31.	O MPF-PB relatou que a empresa Xoxoteando Ltda., no período de 2005 a 2013, participou de 217 licitações em municípios paraibanos, venceu 145, e recebeu dos cofres municipais a soma de R$ 12.500.331,50, mas possui capital social de, apenas, R$ 20.000,00 (documento comprobatório consta à peça 26, p. 123-133) . 
32.	Em consulta efetuada pela Secex-PB, em 5/10/2015, que consta à peça 18 do TC Processo 025.123/2014-9, juntada à peça 28 desses autos, apurou-se que, no intervalo entre 2006 e 2010, a Xoxoteando Ltda. recebeu empenhos no valor total de R$ 14.189.218,00 e pagamentos no montante de R$ 13.544.565,30. 
33.				São valores superiores aos indicados pelo MPF-PB (item 31) , incompatíveis com o capital social da empresa, o que suscita fundadas suspeitas de uso irregular e preordenado da personalidade jurídica da empresa para o cometimento de ilícitos.
34.	 	Isso é corroborado, por exemplo, pelo fato de não constar qualquer valor de rendimento nas declarações de informações econômico-fiscais da empresa Xoxoteando Produções Artísticas junto à Receita Federal do Brasil relativamente ao período de 2005 a 2009, que se apresentaram zeradas (declarações à peça 27, p. 97-157) . 
35.	Revela-se, então, a intenção dos administradores em ocultar o patrimônio advindo das atividades empresariais, com o fim de evitar a devida tributação fiscal e a reparação de lesões a direitos de outrem, configurando o abuso da personalidade jurídica da empresa.
36.	Afora isso, pelo conteúdo dos depoimentos indicados, deve-se destacar a ampla investigação conduzida pelo MPF-PB, que concluiu que o Sr. Francisco de Assis Paulo Marques, por intermédio da Xoxoteando, fraudou/simulou inúmeras licitações em conluio com gestores públicos (ver peça 25, p. 159-168) .
37.	Não se pode olvidar as várias tomadas de contas especiais que já ingressaram nesta Corte de Contas tendo a mencionada empresa como responsável, todas provenientes do Ministério do Turismo, relativas a convênios que tiveram em seus objetos a realização de shows artísticos. Inclusive, no âmbito do TC Processo 003.402/2015-0, este Tribunal recentemente vislumbrou a atuação de esquema criminoso em contratação irregular da mencionada empresa no âmbito do Convênio 703738/2009 (Siconv) , celebrado entre o Ministério do Turismo e a Prefeitura municipal de Olho D'Água, conforme se pode perceber do Acórdão 13598/2016-TCU-Segunda Câmara, da relatoria do Ministro Raimundo Carreiro, na data de 6/12/2016, in verbis:
Voto:
 (...) 
15 A contratação irregular, por sua vez, isoladamente, não deu causa a débito. Não prejudicou o nexo de causalidade entre a utilização dos recursos e a execução do objeto. Foram apresentadas as notas fiscais emitidas pela empresa Xoxoteando e também pela empresa Vieberton da Silva Feitosa, contratadas para intermediar a contratação das bandas musicais, conforme documentos constantes dos autos. Contudo, em conjunto com as demais características dos fatos narrados, este é um indício, apenas indício, de que, também nesse caso, estejamos tratando do resultado da ação de grupos criminosos. (destaque adicionado) 
Deliberação adotada: 
9.1. determinar à Secretaria de Controle Externo no Estado de São Paulo que:
9.1.1. verifique se há evidências de fraude e conluio nas contratações, ou superfaturamento no pagamento dos serviços contratados para a execução do Convênio n.º 703.738/2009 firmado entre o Município de Olho D'Água e o Ministério do Turismo;
9.1.2.em caso positivo, proceda à citação dos responsáveis;
9.1.3.proceda à audiência dos gestores do Ministério do Turismo responsáveis por falhas no processo do Convênio n.º 703.738/2009 que tenham contribuído para a ocorrência de eventual fraude ou conluio para desvio de recursos federais;
38.	Diante dos elementos acima, sobejam as evidências e indícios de uso irregular da personalidade jurídica da empresa.
39.	A jurisprudência deste Tribunal já consolidou entendimento acerca da possibilidade, em casos excepcionais, de desconsideração da personalidade jurídica nos casos de abuso de direito, configurado pelo desvio de finalidade ou confusão patrimonial (Acórdão 1209/2009-TCU-Plenário, da relatoria do Ministro José Jorge; 1891/2010-TCU-Plenário, da relatoria do Ministro Walton Alencar Rodrigues; 1456/2011-TCU-Plenário, da relatoria do Ministro José Jorge; e 1984/2012-TCU-Plenário, da relatoria do Ministro Raimundo Carreiro) .
40.	Em consonância com a posição adotada pelo Superior Tribunal de Justiça sobre a matéria (REsp 1098712/RS, REsp 1325663/SP, REsp 1395288/SP e EREsp 1306553-SC) , o TCU já afirmou em vários arestos a tese de que adoção da denominada "teoria maior subjetiva" da desconsideração como regra em nosso ordenamento jurídico (art. 50 do Código Civil) exige a caracterização de intenção dos sócios de utilizar a personalidade jurídica da empresa para acobertar atos ilícitos. Nesse sentido os Acórdão 6731/2009-TCU-Segunda Câmara, da relatoria do Ministro Benjamin Zymler; 1577/2011-TCU-1ª Câmara, da relatoria do Ministro Augusto Nades; 1512/2015-TCU-1ª Câmara, da relatoria do Ministro Bruno Dantas, merecendo destaque o Enunciado extraído do Acórdão 2677/2013-TCU-Plenário, da relatoria do Ministro Benjamin Zymler, e publicado no Boletim de Jurisprudência 11, de 14/10/2013, vazada nos seguintes termos:
Recurso de revisão. Responsabilidade. Salvo em situações excepcionais previstas em leis especiais, somente é possível a desconsideração da personalidade jurídica quando verificado o desvio de finalidade (Teoria Maior Subjetiva da Desconsideração) , caracterizado pelo ato intencional dos sócios de fraudar terceiros com o uso abusivo da personalidade jurídica, ou quando evidenciada a confusão patrimonial (Teoria Maior Objetiva da Desconsideração) , demonstrada pela inexistência, no campo dos fatos, de separação entre o patrimônio da pessoa jurídica e os de seus sócios (STJ REsp 1325663 / SP) . Provimento parcial.
41.	Também consolidada na jurisprudência é a compreensão de que os efeitos da desconsideração da personalidade jurídica alcançam não apenas os sócios de direito da empresa, mas também os sócios ocultos porventura existentes, nos casos em que esses atuam de forma ilícita por intermédio de terceiros instituídos apenas formalmente como sócios da empresa (Acórdãos 1.891/2010, da relatoria do Ministro Walton Alencar Rodrigues; 2.589/2010; da relatoria do Ministro Aroldo Cedraz; e 2.696/2011, da relatoria do Ministro Weber de Oliveira, todos do Plenário) .
42.	Destarte, visto que há fortes indícios de que se trata de empresa de fachada, resta patente o uso abusivo da personalidade jurídica no caso sob exame. Os sócios concorreram para o dano apurado na medida em que praticaram atos omissivos ou comissivos que configuram violação às normas e princípios aplicáveis às relações entre empresas privadas e a Administração Pública, bem como por terem recebido pagamento que sabiam indevido, uma vez que não houve comprovação da regular execução do objeto do convênio sub examine.
                   (grifo nosso) 
54.	Desse modo, considerando que o presente caso se trata de "empresa de fachada" e que o Sr. Francisco Marques Silveira era sócio da empresa e consciente de seu uso contínuo como instrumento de abuso de direito, concorreu para o débito. 
Arrazoados referentes à comprovação da execução física
55.	O responsável informa que encaminhou anexo à defesa, para comprovar o evento, Compact Disk (CD) contendo vídeos do Evento e matérias jornalísticas sobre o evento (peça 82, p. 32-37) .
56.	Além do mais, informou existirem vídeos que provam a ocorrência do evento nos seguintes links da internet http://www.voutube.com/watch?v=ul-Y2tARDV4 e https://www.youtube.com/watch?v=yPwAZbavNqU.
Análise
57.	As alegações de defesa não devem ser acolhidas, visto que as provas trazidas na defesa não são consistentes ou suficientes para provar a execução física do ajuste.
58.	Os vídeos supostamente trazidos em CD não foram efetivamente acostados aos autos pela defesa.
59.	Já sobre os vídeos existentes em links da internet, em consulta realizada pela Secex/TCE em 6/9/2019:
	a)  o link http://www.voutube.com/watch?v=ul-Y2tARDV4 não apresentou conteúdo;
	b) no link https://www.youtube.com/watch?v=yPwAZbavNqU, há um vídeo publicado no ano de 2010, com o título "Show da banda garota sacana em Emas -Pb"; esse vídeo, de 06min25s, que se trataria de apenas uma das bandas do evento, não permite identificar a data do show, a cidade do evento, nem mesmo a banda que se apresenta; desse modo, o vídeo não pode ser usado como prova.
60.	As matérias jornalísticas sobre o evento peça (82, p. 32-37) , mostram apenas a previsão e a programação do evento, tendo característica de notícia prévia ao evento, não tendo capacidade de provar que o evento ocorreu.
Argumentos concernentes às cartas de exclusividade e ao contrato
61.	Em suma, o defendente invoca o conteúdo do Acórdão 1435/2017-TCU-Plenário, especificamente no que se refere ao entendimento de que, a ausência de contratos de exclusividade, por si só, não enseja débito, e de que só caracterizará danos ao erário se combinada com ausência de execução física ou de nexo entre recursos e objeto executado.
Análise
62.	A alegação do defendente deve ser rejeitada.
63.	Não se discorda da tese de que a ausência de contratos de exclusividade, por si só, não enseja débito, e de que só caracterizará danos ao erário se combinada com ausência de execução física ou de nexo entre recursos e objeto executado.
64.	Contudo, verificou-se a não comprovação da execução física. Outrossim, não foi comprovado o pagamento de cachês às bandas pela empresa intermediária, de modo que parte do nexo entre recursos e objeto não está provada.
65.	Desse modo, tendo em vista as constatações consignadas na instrução de peça 35 e nas linhas anteriores desta peça instrutiva (inclusive no parágrafo 14) , que indicam a ocorrência de irregularidade causadora de danos ao erário ocasionada pelo responsável, e não havendo nos autos elementos que possam atestar a sua boa-fé, devem as contas desse responsável serem julgadas irregulares, sendo eles condenados ao débito descrito no item 14 supra, com fulcro nos termos dos artigos 1º, inciso I, 16, inciso III, alínea "c", e 19, caput, da Lei nº 8.443/1992, com aplicação individual de multa proporcional ao débito, fundamentada no art. 57 da Lei 8.443/1992.
Da validade das notificações dos responsáveis revéis
Preliminarmente, cumpre tecer breves considerações sobre a forma como são realizadas as comunicações processuais no TCU. A esse respeito, destacam-se o art. 179, do Regimento Interno do TCU (Resolução 155, de 4/12/2002) e o art. 4º, inciso III, § 1º, da Resolução TCU 170, de 30 de junho de 2004, in verbis:
Art. 179. A citação, a audiência ou a notificação, bem como a comunicação de diligência, farse-ão:
I - mediante ciência da parte, efetivada por servidor designado, por meio eletrônico, fac-símile, telegrama ou qualquer outra forma, desde que fique confirmada inequivocamente a entrega da comunicação ao destinatário;
II - mediante carta registrada, com aviso de recebimento que comprove a entrega no endereço do destinatário;
III - por edital publicado no Diário Oficial da União, quando o seu destinatário não for localizado
 (...) 
Art. 3º As comunicações serão dirigidas ao responsável, ou ao interessado, ou ao dirigente de órgão ou entidade, ou ao representante legal ou ao procurador constituído nos autos, com poderes expressos no mandato para esse fim, por meio de:
I - correio eletrônico, fac-símile ou telegrama;
II - servidor designado;
III - carta registrada, com aviso de recebimento;
IV - edital publicado no Diário Oficial da União, quando o seu destinatário não for localizado, nas hipóteses em que seja necessário o exercício de defesa".
Art. 4º. Consideram-se entregues as comunicações:
I - efetivadas conforme disposto nos incisos I e II do artigo anterior, mediante confirmação da ciência do destinatário;
II - realizadas na forma prevista no inciso III do artigo anterior, com o retorno do aviso de recebimento, entregue comprovadamente no endereço do destinatário;
III - na data de publicação do edital no Diário Oficial da União, quando realizadas na forma prevista no inciso IV do artigo anterior.
§ 1º O endereço do destinatário deverá ser previamente confirmado mediante consulta aos sistemas disponíveis ao Tribunal ou a outros meios de informação, a qual deverá ser juntada ao respectivo processo.
 (...) 
67.	Bem se vê, portanto, que a validade da citação via postal não depende de que o aviso de recebimento seja assinado pelo próprio destinatário da comunicação, o que dispensa, no caso em tela, a entrega do AR em "mãos próprias". A exigência da norma é no sentido de o Tribunal verificar se a correspondência foi entregue no endereço correto, residindo aqui a necessidade de certeza inequívoca. 
68.	Não é outra a orientação da jurisprudência do TCU, conforme se verifica dos julgados a seguir transcritos:
São válidas as comunicações processuais entregues, mediante carta registrada, no endereço correto do responsável, não havendo necessidade de que o recebimento seja feito por ele próprio (Acórdão 3648/2013-TCU-Segunda Câmara, Relator Ministro JOSÉ JORGE) ;
É prescindível a entrega pessoal das comunicações pelo TCU, razão pela qual não há necessidade de que o aviso de recebimento seja assinado pelo próprio destinatário. Entregandose a correspondência no endereço correto do destinatário, presume-se o recebimento da citação. (Acórdão 1019/2008-TCU-Plenário, Relator Ministro BENJAMIN ZYMLER) ;
As comunicações do TCU, inclusive as citações, deverão ser realizadas mediante Aviso de Recebimento - AR, via Empresa Brasileira de Correios e Telégrafos, bastando para sua validade que se demonstre que a correspondência foi entregue no endereço correto. (Acórdão 1526/2007-TCU-Plenário, Relator Ministro AROLDO CEDRAZ) .
69.	A validade do critério de comunicação processual do TCU foi referendada pelo Supremo Tribunal Federal, nos termos do julgamento do MS-AgR 25.816/DF, por meio do qual se afirmou a desnecessidade da ciência pessoal do interessado, entendendo-se suficiente a comprovação da entrega do "AR" no endereço do destinatário:
EMENTA: AGRAVO REGIMENTAL. MANDADO DE SEGURANÇA. DESNECESSIDADE DE INTIMAÇÃO PESSOAL DAS DECISÕES DO TRIBUNAL DE CONTAS DA UNIÃO. ART. 179 DO REGIMENTO INTERNO DO TCU. INTIMAÇÃO DO ATO IMPUGNADO POR CARTA REGISTRADA, INICIADO O PRAZO DO ART. 18 DA LEI nº 1.533/51 DA DATA CONSTANTE DO AVISO DE RECEBIMENTO. DECADÊNCIA RECONHECIDA. AGRAVO IMPROVIDO.
O envio de carta registrada com aviso de recebimento está expressamente enumerado entre os meios de comunicação de que dispõe o Tribunal de Contas da União para proceder às suas intimações.
O inciso II do art. 179 do Regimento Interno do TCU é claro ao exigir apenas a comprovação da entrega no endereço do destinatário, bastando o aviso de recebimento simples.
70.	No caso do Sr. Francisco de Assis Paulo Marques, da Sra. Maria Irene Paulo Marques, eles foram citados por edital (peça 93 e peça 90, respectivamente) , depois de esgotadas as tentativas de citação postal em endereços provenientes de pesquisas de endereços nos sistema da Receita Federal e em outros sistemas da base de dados do TCU (respectivas peças 51, 59, 68, 77, 81, 84, 89, 91 e 94; e peças 52, 58, 69, 76, 83 e 86) . Já no caso da empresa Xoxoteando Produções Artísticas Ltda, a citação do responsável se deu em endereço proveniente de pesquisa de endereços nos sistemas da Receita Federal e em outros sistemas da base de dados do TCU (peças 46, 53 e 61) . A entrega do ofício citatório nesse endereço ficou comprovada. 
Da Revelia dos responsáveis 
71.	Nos processos do TCU, a revelia não leva à presunção de que seriam verdadeiras todas as imputações levantadas contra os responsáveis, diferentemente do que ocorre no processo civil, em que a revelia do réu opera a presunção da verdade dos fatos narrados pelo autor. Dessa forma, a avaliação da responsabilidade do agente não pode prescindir da prova existente no processo ou para ele carreada. 
72.	Ao não apresentar sua defesa, os responsáveis deixaram de produzir prova da regular aplicação dos recursos sob sua responsabilidade, em afronta às normas que impõem aos gestores públicos a obrigação legal de, sempre que demandados pelos órgãos de controle, apresentar os documentos que demonstrem a correta utilização das verbas públicas, a exemplo do contido no art. 93 do Decreto-Lei 200/67: "Quem quer que utilize dinheiros públicos terá de justificar seu bom e regular emprego na conformidade das leis, regulamentos e normas emanadas das autoridades administrativas competentes." 
73.	Mesmo as alegações de defesa não sendo apresentadas, considerando o princípio da verdade real que rege esta Corte, procurou-se buscar, em manifestações dos responsáveis na fase interna desta Tomada de Contas Especial, se havia algum argumento que pudesse ser aproveitado a seu favor. Nesse contexto, verificou-se que não houve manifestações na fase interna. 
74.	Assim, independentemente da revelia, a avaliação da responsabilidade do agente nos processos desta Corte não prescinde dos elementos existentes nos autos ou para ele carreados, uma vez que são regidos pelo princípio da verdade material (Acórdão 163/2015-TCU-Segunda Câmara, Relator Ministro ANDRÉ DE CARVALHO; 2.685/2015 - TCU - 2ª Câmara, Relator Ministro RAIMUNDO CARREIRO; 2.801/2015 - TCU - 1ª Câmara, Relator Ministro WALTON ALENCAR RODRIGUES; 4.340/2015 - TCU - 1ª Câmara, Relator Ministro WEDER DE OLIVEIRA e 5.537/2015 - TCU - 1ª Câmara, Relator Ministro WEDER DE OLIVEIRA) .
75.	 E esses elementos foram demonstrados na instrução de peça 35, e no item 14 supra. Desse modo, as irregularidades imputadas aos responsáveis estão claramente demonstradas nos autos, não sendo possível, nesta fase processual, o aproveitamento de qualquer análise de elementos em defesa dos citados.
76.	Cabe ressaltar que não ocorreu a prescrição da pretensão punitiva do TCU, conforme Acórdão 1441/2016-TCU-Plenário, relatado pelo Exmo. Ministro Benjamim Zymler, que uniformizou a jurisprudência acerca dessa questão, uma vez que a data de ocorrência inicial é 21/9/2009 (conforme ordem bancária de peça 2, p. 56) , a prescrição foi interrompida com a ordem de citação e audiência (8/5/2016, peça 35) , e o prazo geral de prescrição é aquele indicado no art. 205 do Código Civil, que é de 10 anos, podendo, portanto, ser aplicada multa ao responsável, nos termos do art. 57 da Lei 8.443/1992.
77.	Em se tratando de processo em que a parte interessada não se manifestou acerca das irregularidades imputadas, não há elementos para que se possa efetivamente aferir e reconhecer a ocorrência de boa-fé na conduta dos responsáveis, podendo este Tribunal, desde logo, proferir o julgamento de mérito pela irregularidade das contas, conforme nos termos dos §§ 2º e 6º do art. 202 do Regimento Interno do TCU. (Acórdão 2064/2011-TCU-Primeira Câmara (relator: Ubiratan Aguiar) , 6.182/2011-TCU-1a Câmara (relator: Weber de Oliveira) , 4.072/2010-TCU-1a Câmara (Relator: Valmir Campelo) , 1.189/2009-TCU-1a Câmara (Relator: Marcos Bemquerer) , 731/2008-TCU-Plenário (Relator: Aroldo Cedraz) .
78.	Dessa forma, a empresa Xoxoteando Produções Artísticas Ltda. (CNPJ 07.408.508/0001-72) , o Sr. Francisco de Assis Paulo Marques (CPF 007.587.324­90) , e a Sra. Maria Irene Paulo Marques (CPF 054.325.184­57) devem ser considerados revéis, nos termos do art. 12, §3º, da Lei 8.443/1992, devendo suas contas serem julgadas irregulares, condenando-os ao débito apurado e aplicando-lhes a multa prevista no art. 57 da Lei 8.443/1992.
CONCLUSÃO
Inicialmente, devem as alegações de defesa da Sra. Fernanda Maria Marinho de Medeiros Loureiro e do Sr. Francisco Marques Silveira (CPF XXX.849.918-XX) serem rejeitadas, mantendo-se a irregularidade constatada e a sua responsabilidade pelos atos de gestão inquinados e o débito ocorrido.
Ademais, com fundamento no art. 12, § 3º, da Lei 8.443, de 16 de julho de 1992, deve-se considerar revéis o Sr. Francisco de Assis Paulo Marques (CPF 007.587.324­90) , a Sra. Maria Irene Paulo Marques (CPF 054.325.184­57) , e a empresa Xoxoteando Produções Artísticas Ltda. (CNPJ 07.408.508/0001-72) , para todos os efeitos, dando-se prosseguimento ao processo.
Assim, tendo em vista as constatações consignadas na instrução de peça 45 e nas linhas anteriores desta instrução, devem as contas da Sra. Fernanda Maria Marinho de Medeiros Loureiro (CPF XXX.798.914-XX) , exprefeita municipal de Emas/PB, período de gestão: 2009-2012; da empresa Xoxoteando Produções Artísticas Ltda. (CNPJ 07.408.508/0001-72) ; dos Srs. Francisco de Assis Paulo Marques (CPF 007.587.324­90) e Francisco Marques Silveira (CPF XXX.849.918-XX) e da Sra. Maria Irene Paulo Marques (CPF 054.325.184­57) , serem julgadas irregulares, sendo eles condenados aos débitos descritos no item 14 supra, com fulcro nos termos dos artigos 1º, inciso I, 16, inciso III, alínea "c", e 19, caput, da Lei nº 8.443/1992, e com arts. 1º, inciso I, 209, inciso III, 210 e 214, inciso III, do Regimento Interno/TCU, com aplicação individual de multa proporcional ao débito, fundamentada no art. 57, da Lei 8.443/1992.
Registre-se que não foram evidenciados indicativos de boa-fé dos responsáveis, fato que permite o julgamento de mérito imediato.
Ademais, a gradação das multas propostas acima deve considerar a gravidade dos fatos cometidos pelo responsável pela entidade convenente.
Vale ressaltar que não ocorreu a prescrição da pretensão punitiva do TCU, conforme Acórdão 1441/2016-TCU-Plenário, relatado pelo Exmo. Ministro Benjamim Zymler, que uniformizou a jurisprudência acerca dessa questão, uma vez que a data de ocorrência inicial é 21/9/2009 (conforme ordem bancária de peça 2, p. 56) , a prescrição foi interrompida com a ordem de citação e audiência (8/5/2016, peça 35) , e o prazo geral de prescrição é aquele indicado no art. 205 do Código Civil, que é de 10 anos, podendo, portanto, ser aplicada multa ao responsável, nos termos do art. 57 da Lei 8.443/1992.
PROPOSTA DE ENCAMINHAMENTO
Ante o exposto, submetem-se os autos à consideração superior, propondo:
20	
21	
22	
23	
24	
25	
26	
27	
28	
29	
30	
31	
32	
33	
34	
35	
36	
37	
38	
39	
79.1. 
79.2. 
79.3. 
79.4. 
79.4.1. 
85.1.	rejeitar as alegações de defesa da Sra. Fernanda Maria Marinho de Medeiros Loureiro (CPF XXX.798.914-XX) , exprefeita de Emas/PB, período de gestão: 2009-2012 e do Sr. Francisco Marques Silveira (CPF XXX.849.918-XX) ;
85.2.	com fulcro no art. 12, § 3º, da Lei 8.443, de 16 de julho de 1992, considerar revéis a empresa Xoxoteando Produções Artísticas Ltda. (CNPJ 07.408.508/0001-72) , o Sr. Francisco de Assis Paulo Marques (CPF 007.587.324­90) , e a Sra. Maria Irene Paulo Marques (CPF 054.325.184­57) ;
85.3.	com fundamento nos termos dos artigos 1º, inciso I, 16, inciso III, alínea "c", e 19, caput, da Lei nº 8.443/1992, e com arts. 1º, inciso I, 209, inciso III, 210 e 214, inciso III, do Regimento Interno/TCU, julgar irregulares as contas da Sra. Fernanda Maria Marinho de Medeiros Loureiro (CPF XXX.798.914-XX) , exprefeita municipal de Emas/PB, período de gestão: 2009-2012; da empresa Xoxoteando Produções Artísticas Ltda. (CNPJ 07.408.508/0001-72) ; dos Srs. Francisco de Assis Paulo Marques (CPF 007.587.324­90) e Francisco Marques Silveira (CPF XXX.849.918-XX) e da Sra. Maria Irene Paulo Marques (CPF 054.325.184­57) ,  condenando-os, ao pagamento da quantia abaixo especificadas, com a fixação do prazo de 15 (quinze) dias para que comprovem perante este Tribunal, em respeito ao artigo 214, inciso III, alínea 'a', do Regimento Interno do TCU, o recolhimento da dívida aos cofres do Tesouro Nacional, atualizada monetariamente e acrescida de juros de mora calculados a partir da data discriminada, até a data do recolhimento, abatendo-se na oportunidade a monta eventualmente ressarcida, conforme o disposto no enunciado da Súmula/TCU 128, na forma da legislação em vigor:
	a) Parcela de responsabilidade solidária da Sra. Fernanda Maria Marinho de Medeiros Loureiro (CPF XXX.798.914-XX) , da empresa Xoxoteando Produções Artísticas Ltda. (CNPJ 07.408.508/0001-72) ; dos Srs. Francisco de Assis Paulo Marques (CPF 007.587.324­90) e Francisco Marques Silveira (CPF XXX.849.918-XX) , e da Sra. Maria Irene Paulo Marques (CPF 054.325.184­57) :
	VALOR ORIGINAL (R$) 
	DATA DA OCORRÊNCIA

	180.000,00
	21/9/2009

	b) Parcela de responsabilidade individual da Sra. Fernanda Maria Marinho de Medeiros Loureiro (CPF XXX.798.914-XX) 
	VALOR ORIGINAL (R$) 
	DATA DA OCORRÊNCIA

	20.000,00
	21/9/2009

85.4	aplicar, com fundamento no artigo 57 da Lei 8.443/1992 c/c o artigo 267 do Regimento Interno do TCU, multa à Sra. Fernanda Maria Marinho de Medeiros Loureiro (CPF XXX.798.914-XX) , exprefeita de Emas/PB, período de gestão: 2009-2012; à empresa Xoxoteando Produções Artísticas Ltda. (CNPJ 07.408.508/0001-72) , aos Srs. Francisco de Assis Paulo Marques (CPF 007.587.324­90) e Francisco Marques Silveira (CPF XXX.849.918-XX) , e à Sra. Maria Irene Paulo Marques (CPF 054.325.184­57) , individualmente e proporcionalmente aos débitos que cometeram, fixando o prazo de 15 (quinze) dias, a partir da notificação, para que, nos termos do artigo 214, inciso III, alínea "a", do Regimento Interno do TCU, comprovem perante este Tribunal o recolhimento aos cofres do Tesouro Nacional do valor atualizado monetariamente desde a data do acórdão até a do efetivo recolhimento, se for pago após o vencimento, na forma da legislação em vigor;
85.5		autorizar, desde logo, nos termos do art. 28, inciso II, da Lei 8.443, de 1992, a cobrança judicial das dívidas, caso não atendidas às notificações;
85.6	autorizar, desde logo, o pagamento das dívidas mencionadas nos subitens anteriores, caso solicitado, em até 36 parcelas mensais e consecutivas, nos termos do art. 26 da Lei 8.443, de 1992 c/c o art. 217 do Regimento Interno - TCU, de 2011, fixando ao devedor o prazo de quinze dias, a contar do recebimento da notificação, para comprovar perante o Tribunal o recolhimento da primeira parcela e de trinta dias, a contar da parcela anterior, para comprovar o recolhimento das demais parcelas, devendo incidir sobre cada valor mensal, os encargos legais devidos (débito: juros de mora e atualização monetária; multa: atualização monetária) , na forma prevista na legislação em vigor;
85.7.	remeter cópia do acórdão que vier a ser prolatado pelo Tribunal, ao Procurador-Chefe da Procuradoria da República no Estado da Paraíba, nos termos do art. 209, § 7º, do Regimento Interno/TCU, para ajuizamento das ações cabíveis, informando-lhe que o inteiro teor da deliberação pode ser consultado no endereço http://www.tcu.gov.br/acordaos;
85.8	enviar cópia do Acórdão que vier a ser proferido ao Ministério do Turismo e aos responsáveis, para ciência, informando que a presente deliberação, acompanhada do Relatório e do Voto que a fundamenta, está disponível para a consulta no endereço www.tcu.gov.br/acordaos, além de esclarecer que, caso requerido, o TCU poderá fornecer sem custos as correspondentes cópias, de forma impressa."
	
É o Relatório.

Joanilson Guedes Barbosa (13295/OAB-PB), representando Xoxoteando Produções Artísticas Ltda. - ME; Paulo César de Medeiros (11350/OAB-PB), representando Fernanda Maria Marinho de Medeiros Loureiro; Joanilson Guedes Barbosa (13295/OAB-PB), representando Francisco Marques Silveira; Joanilson Guedes Barbosa (13295/OAB-PB), representando Francisco de Assis Paulo Marques.

Procurador Rodrigo Medeiros de Lima.

TOMADA DE CONTAS ESPECIAL. MINISTÉRIO DO TURISMO. PROJETO INTITULADO "JOÃO PEDRO DE EMAS". CITAÇÃO. IRREGULARIDADE NA CONTRATAÇÃO POR INEXIGIBILIDADE. NÃO COMPROVAÇÃO DA EXECUÇÃO FÍSICA DO EVENTO. REJEIÇÃO DAS ALEGAÇÕES DE DEFESA. DÉBITO. MULTA. CIÊNCIAS.

TOMADA DE CONTAS ESPECIAL (TCE)

Secretaria de Controle Externo de Tomada de Contas Especial (SecexTCE).

Conforme consignado no Relatório precedente, trata-se de Tomada de Contas Especial instaurada pelo Ministério do Turismo (MTur) , em razão da impugnação total de despesas do Convênio CV-0754/2009, celebrado com o município de Emas-PB, tendo por objeto incentivar o turismo por meio do apoio à realização do projeto intitulado "João Pedro de Emas".
O convenente captou recursos no montante de R$ 200.000,00 (duzentos mil reais) , repassados em parcela única, em de 21/9/2009, no âmbito do ajuste que vigeu no período de 23/7/2009 a 21/11/2009.
No Relatório do Tomador de Contas Especial/Relatório de TCE 644/2014 conclui-se pela existência de danos ao erário no valor de R$ 200.000,00, sob a responsabilidade da ex-prefeita Sr.ª. Fernanda Maria Marinho de Medeiros Loureiro, em razão de irregularidades na execução física e financeira. Nessa linha o Relatório de auditoria da Controladoria-Geral da União (CGU) .
No âmbito do TCU, em conformidade com o proposto pelo Ministério Público de Contas, foi prolatado o Acórdão 8697/2017-TCU-Segunda Câmara, de minha lavra, ocasião em que foi desconsiderada a personalidade jurídica da empresa Xoxoteando Produções Artísticas Ltda., de forma que seu administrador, Sr. Francisco de Assis Paulo Marques, e seus sócios de direito, Francisco Marques Silveira e Maria Irene Paulo Marques, respondessem, solidariamente e em conjunto com a ex-prefeita, pelo dano atribuído à sociedade nos presentes autos.
As seguintes condutas foram atribuídas aos responsáveis:
"a) não apresentação de fotografias/filmagens ou matérias de repercussão pós-evento (publicação em jornais, revistas ou reportagens televisivas) referente à apresentação das bandas: Mateia do Forró, Ton Oliveira, Arreio de Ouro, Pinto do Acordeon, Telengo Tengo, Forró Sacudido, Mulher Chorona e Flor da Pele, de forma a comprovar a realização das apresentações artísticas no projeto intitulado "João Pedro de Emas".
b) não comprovação das despesas realizadas com divulgação nos rádios e na mídia televisiva da programação do evento. Ressalte-se que os comprovantes de veiculação no rádio e na TV devem conter a programação prevista e os mapas de veiculação com o valor, o atesto do convenente, a identificação completa com número do CPF do signatário representante da emissora de TV; 
c) não apresentação, no caso de contratação por inexigibilidade de licitação, dos contratos de exclusividade firmados entre as atrações artísticas e as empresas contratadas para realização do evento proposto no convênio, devidamente registrados em cartório."
A Sra. Fernanda Maria Marinho de Medeiros Loureiro, ex-prefeita, e o Sr. Francisco Marques Silveira, sócio de direito da empresa Xoxoteando Produções Artísticas Ltda., trouxeram aos autos as respectivas alegações de defesa (peça 66 e 82) .
O Sr. Francisco de Assis Paulo Marques, a Sra. Maria Irene Paulo Marques e a empresa Xoxoteando Produções Artísticas Ltda, apesar de devidamente notificados, deixaram transcorrer in albis o prazo regimental para o recolhimento do débito ou apresentação das alegações de defesa. Pode-se, assim, considerá-los revéis e dar prosseguimento ao processo, nos termos do art. 12, § 3º, da Lei 8.443/1992.
Registro que eventual prescrição da pretensão punitiva foi interrompida com a ordem de citação e audiência (8/5/2016, peça 35) . Não houve, portanto, o transcurso do prazo decenal previsto no art. 205 da Lei 10.406/2002 (Código Civil) , conforme decidido no Acórdão 1441/2016-TCU-Plenário.
A SecexTCE concluiu pela rejeição das alegações de defesa da Sra. Fernanda Maria Marinho de Medeiros Loureiro e do Sr. Francisco Marques Silveira, mantendo-se as irregularidades constatadas e as respectivas responsabilidades pelos atos de gestão inquinados e o débito ocorrido.
Adianto que acompanho as análises e conclusões da unidade instrutiva, que contaram com a concordância do MPTCU, sem prejuízo dos breves comentários a seguir.
A ex-prefeita foi citada pelo valor total repassado, que soma R$ 200.000,00 (duzentos mil reais) , e não logrou demonstrar que o evento foi efetivamente realizado. Não foi possível encontrar matérias jornalísticas referentes à festa, nem os registros audiovisuais que a responsável afirma ter juntado aos autos, mesmo considerando o conteúdo digitalizado à peça 66.
Além disso, não houve comprovação das despesas realizadas com a divulgação nos rádios e na mídia televisiva da programação do evento. Conforme atestou a SecexTCE, a documentação apresentada como evidência é falha, a exemplo de assinaturas de funcionários não identificados - constam apenas rubricas. Ademais, alguns desses documentos não apresentam o "de acordo" da prefeitura, ou apresentam "de acordo" sem identificação legível do signatário (item 32 do Relatório transcrito acima) .
Quanto à contratação por inexigibilidade, registro que a defesa não acostou aos autos contratos ou cartas de exclusividade capazes de elidir a questão.
As cartas de exclusividade trazidas pela entidade convenente (peça 95) não são contratos de exclusividade considerados legalmente válidos para fins de contratação de intermediários de artistas por inexigibilidade, a serem pagos com recursos federais, os documentos: i. são restritos ao dia do evento; ii. são restritos à localidade do evento; iii. não foram registrados em cartório; iv. não foram publicados no diário oficial. Estão, portanto, em desconformidade com a jurisprudência estabelecida pelo TCU, exemplificada pelo Acórdão 96/2008-TCU-Plenário, Ministro Benjamim Zymler, e Acórdão 1435/2017-TCU-Plenário, Ministro Vital do Rêgo, com Voto revisor do Min. Augusto Sherman.
O fato de o TCE/PB ter aprovado as contas da gestora não a socorre. O TCU não está vinculado às decisões de cortes de contas estaduais.
O outro responsável a apresentar alegações de defesa foi o Sr. Francisco Marques Silveira, citado no montante de R$180.000,00 (cento e oitenta mil reais) . A defesa alega, em resumo, que as falhas seriam de responsabilidade do Sr. Francisco de Assis Paulo Marques, gestor da empresa e responsável pela execução do contrato. Acrescenta que não era sócio administrador da empresa, e argumenta que a apresentação de fotos, vídeos entre outros do evento objeto do convênio são obrigações de exclusiva responsabilidade do gestor que ordenou as despesas do convênio.
Em sua análise, a SecexTCE aduz trechos transcritos da instrução à peça 35, que indicam a participação do Sr. Francisco Marques Silveira em grupo de pessoas que usou a empresa Xoxoteando Produções Artísticas Ltda. para fraudar licitações e receber valores públicos indevidamente (item 53 da instrução transcrita) . Desses excertos, destaco a alusão à apuração do Ministério Público Federal, nos autos da Ação de Improbidade 0000663-39.2013.4.05.8205, que aponta o Sr. Francisco de Assis Paulo Marques como o verdadeiro proprietário da empresa. 
Além disso, conforme consta no ofício citatório (peça 49) , entre as condutas atribuídas ao responsável consta: "ceder o uso da personalidade jurídica da empresa para o Sr. Francisco de Assis Paulo Marques (...) , caracterizando abuso de direito e desvio de finalidade"; e "auferir remuneração por meio da empresa Xoxoteando Produções Artísticas Ltda. (...) para promover os shows do evento, concorrendo para a lesão ao erário, sem apresentar elementos suficientes para comprovar as atividades desempenhadas por ela no evento, ainda na fase de liquidação."
O material audiovisual citado pelo responsável como evidência da promoção dos shows previstos, assim como no caso da ex-prefeita, não o socorre. Os vídeos supostamente trazidos em mídia física não constam nos autos. Além disso, os links do YouTube indicados nada provam, como atestou a SecexTCE:
"No link https://www.youtube.com/watch?v=yPwAZbavNqU, há um vídeo publicado no ano de 2010, com o título "Show da banda garota sacana em Emas-Pb"; esse vídeo, de 06min25s, que se trataria de apenas uma das bandas do evento, não permite identificar a data do show, a cidade do evento, nem mesmo a banda que se apresenta; desse modo, o vídeo não pode ser usado como prova."
Quanto às cartas de exclusividade, a defesa cita o Acórdão 1435/2017-TCU-Plenário, apontando que a ausência de contratos de exclusividade, por si só, não enseja débito, o que só ocorreria se combinada com ausência de execução física ou de nexo entre recursos e objeto executado.
De fato, caso a irregularidade da contratação já tratada acima se resumisse à ausência do devido contrato de exclusividade, não haveria que se falar em débito. Entretanto, dada a ausência de comprovação da execução física do evento, também tratada acima, o argumento não o socorre. 
De qualquer forma, embora os argumentos apresentados não mereçam guarida, eventual multa decorrente de tal irregularidade, com base no art. 58, inciso II, da Lei 8.443/1992, subsome-se à sansão prevista no art. 57 da mesma lei. 
Sendo assim, acolho, como razões de decidir as análises e conclusões oferecidas pela unidade técnica, com anuência do Parquet e, portanto, entendo que o Tribunal deve proferir julgamento pela irregularidade das contas dos responsáveis, condenando-os ao pagamento do débito apurado nos autos e aplicando-lhes a multa prevista no art. 57 da Lei 8.443/1992.
Em acréscimo, devem ser autorizados, desde já, o parcelamento das dívidas, bem como as respectivas cobranças judiciais, caso não atendidas as notificações.
Por fim, como alvitrado, faz-se necessária também a remessa de cópia da deliberação a ser proferida, ao órgão regional da Procuradoria da República, para as providências cabíveis, ex vi do § 7o, in fine, do art. 209 do Regimento Interno do TCU.
	Ante o exposto, VOTO no sentido de que o Tribunal adote a deliberação que ora submeto à apreciação deste Colegiado.
TCU, Sala das Sessões, em 29 de março de 2022.
AROLDO CEDRAZ 
Relator